【裁判字號】    92,易,1565
【裁判日期】    920724
【裁判案由】    恐嚇取財
【裁判全文】
臺灣高雄地方法院刑事判決                        九十二年度易字第一五六五號
    公  訴  人  臺灣高雄地方法院檢察署檢察官
    被      告  甲○○
    指定辯護人  本院公設辯護人  丙○○
右列被告因強盜案件，經檢察官提起公訴（九十二年度偵字第一一０四五號），本院
判決如左：
    主  文
甲○○意圖為自己不法之所有，攜帶兇器，以脅迫至使不能抗拒，而取他人之物，未
遂，處有期徒刑參年捌月。扣案之安全帽壹頂、水果刀壹把，均沒收。
    事  實
一、甲○○因缺錢花用，竟意圖為自己不法之所有，於民國九十二年五月二十五日凌
    晨零時五十分許，騎乘車號ＷＡＥ—二八一號輕型機車，並攜帶其所有、客觀上
    足認對人之身體、生命具有危險性之兇器水果刀一把，前往高雄縣大寮鄉○○○
    路五八七號「快樂超商」，先行佯裝購物入店查看，發覺其內僅有店員乙○○一
    人而無其他顧客，即頭戴其所有黑色安全帽一頂，右手並持前開水果刀一把再次
    進入店內，揮舞水果刀向該超商店員乙○○揚稱：把錢拿出來等語，以此脅迫方
    式至使乙○○不能抗拒，欲強搶店內財物，惟因乙○○趁機拿取放置於櫃臺旁用
    以防身之木棒擊中甲○○之右手，甲○○始跑出店外騎乘前開車號ＷＡＥ—二八
    一號輕型機車逃逸而未得逞。嗣因乙○○記下甲○○所騎乘之機車車號，經報警
    處理後，為警於九十二年五月二十五日凌晨一時三十分許，在高雄縣大寮鄉○○
    路二一三之二號三樓循線查獲，並扣得前開黑色安全帽一頂、水果刀一把。
二、案經高雄縣警察局林園分局報告臺灣高雄地方法院檢察署檢察官偵查起訴。
    理  由
一、訊據被告甲○○固坦承於有揭時、地，手持水果刀欲強取財物等情，惟辯稱：伊
    進入超商後，離證人乙○○約有六、七步的距離，並沒有用刀直接押住證人乙○
    ○，證人乙○○也立即用木棒反抗，可見證人乙○○並未到達不能抗拒之地步云
    云。
二、經查，右揭事實，迭經證人即超商店員乙○○於警、偵訊及本院審理中證述綦詳
    ，並有安全帽一頂、水果刀一把扣案及照片六張、超商監視錄影帶翻拍照片三張
    附卷可稽。被告雖以證人乙○○並非不能抗拒為辯，惟按恐嚇取財與強盜罪，二
    者就其同具有不法得財之意思，及使人交付財物而言，固無異趣，但就被害人是
    否喪失意思自由，不能抗拒言之，前者被害人尚有意思自由，後者被害人之意思
    自由已被壓制，達於不能抗拒之程度，故恐嚇取財罪，其恐嚇行為雖不以將來之
    惡害通知為限，即以目前之危害相加，亦屬之。但必其強暴、脅迫手段，尚未使
    被害人達於不能抗拒之程度始可，如其強暴、脅迫行為，已使被害人喪失意思自
    由，達於不能抗拒之程度，即應構成強盜罪，而非恐嚇取財罪；又強盜罪之強暴
    、脅迫，以所施用威嚇之程度，客觀上足以壓抑被害人之意思，至使不能抗拒為
    已足。至施用之威嚇手段，客觀上是否足以壓抑被害人之意思自由，應依一般人
    在同一情況下，其意思自由是否因此受壓制為斷，不以被害人之主觀意思為準；
    最高法院八十七年度台上字第二二七八號、八十七年台上字第三七○五號判決可
    資參照。查，本件被告係先行進入店內查看，發覺店內僅有證人乙○○一人，始
    再次進入店內，並揮舞水果刀向證人乙○○恫稱「把錢拿出來」，以被告所持用
    之兇器係水果刀，乃極為鋒利並具有相當殺傷力之物，若持以傷人，顯可對人之
    身體、生命造成相當之危害，輔以被告為一年輕力壯之成年男子，其持刀傷人可
    能對人體造成之危險性更不容小覷，縱被告當時距離證人乙○○仍有數步之遙，
    且未以水果刀直接押住證人乙○○，然當時店內僅有證人乙○○一人，證人乙○
    ○並係血肉之軀，一旦拒絕交付財物，仍無法免於遭受水果刀攻擊而傷亡之虞，
    是在此瞬間急迫之情形下，衡之常理，已足令一般人感受生命、身體遭受積極迫
    切之危害，而達於喪失意思自由之程度，再衡諸社會通念以觀，社會一般大眾如
    設身處地處於上開情狀下，面對此景，大抵咸認若不服從被告之命令，勢將激怒
    被告而導致其持刀傷人之可能，故本件被告之脅迫行為，於客觀上自已達使一般
    人身體上、精神上處於不能抗拒或難以抗拒之狀態。至證人乙○○雖即趁機以預
    備防身用之木棒擊中被告之右手，然此無非屬證人乙○○因情急生智，臨場所為
    之機警反應，並無解於被告行為已達前揭「至使不能抗拒」之程度，自應負強盜
    罪之刑責，是辯護意旨謂本件僅成立恐嚇取財未遂罪嫌云云，並無足取。事證明
    確，被告犯行洵堪認定，應予論科。
三、查被告用以強盜所持之水果刀一把係屬金屬製品，質硬而鋒利，在客觀上足以危
    害他人生命、身體之安全，顯具有客觀危險性，自屬兇器無訛。又以被告所持用
    之兇器係水果刀，乃極為鋒利並具有相當殺傷力之物，若持以傷人，顯可對人之
    身體、生命造成相當之危害，且以被告為一年輕力壯之成年男子，其持刀傷人可
    能對人體造成之危險性更不容小覷，是被告利用證人乙○○單獨一人看守超商之
    機會，持刀命令其交付財物，在此瞬間急迫之情形下，衡之常理，已足令一般人
    感受生命、身體遭受積極迫切之危害，而達於喪失意思自由之程度，況衡諸社會
    通念以觀，社會一般大眾如設身處地處於上開情狀下，面對此景，大抵咸認若不
    服從被告之命令，勢將激怒被告而導致其持刀傷人之可能，故本件被告之脅迫行
    為，於客觀上自已達使一般人身體上、精神上處於不能抗拒或難以抗拒之狀態。
    又被告手持水果刀要脅證人乙○○，已屬強盜行為之著手，然未至取得財物之結
    果，為未遂犯。是核被告所為，應係犯強盜罪而有刑法第三百二十一條第一項第
    三款攜帶兇器之情形，為刑法第三百三十條第二項、第一項之加重強盜未遂罪，
    公訴意旨漏未斟酌此點，而認被告所為係犯刑法第三百四十六條第三項、第一項
    之恐嚇取財未遂罪，尚有未洽，惟起訴事實與本院所審理之基本社會事實要屬同
    一，本院自得予以審理，並變更其起訴法條。又被告雖已著手強盜行為之實施，
    惟未生取得財物之結果，其犯罪尚屬未遂，爰依刑法第二十六條前段之規定，按
    既遂犯之刑度減輕其刑。爰審酌被告正值青壯之年，不思循合法正當途徑獲取財
    物，僅因私慾貪念，鋌而走險，持水果刀之兇器強盜超商財物，雖未得手，但危
    害社會治安甚鉅，並使社會善良百姓人人自危，嚴重斲傷社會善良風俗，犯罪情
    節非輕，惟念其犯後尚能坦認部分犯行，尚有悔意等一切情狀，量處如主文所示
    之刑，以資懲儆。另扣案之黑色安全帽一頂及水果刀一把，係被告所有，供本件
    犯罪所用之物，業經被告供承在卷，爰依刑法第三十八條第一項第二款併予宣告
    沒收。
據上論斷，應依刑事訴訟法第二百九十九條第一項前段、第三百條，刑法第三百三十
條第二項、第一項、第二十六條前段、第三十八條第一項第二款，判決如主文。
本案經檢察官陳碧霞到庭執行職務。
中      華      民      國    九十二    年      七      月    二十四    日
                                  臺灣高雄地方法院刑事庭
                                      法  官    曾  淑  娟
右正本證明與原本無異。
如不服本判決，應於判決送達後十日內，向本院提出上訴狀。
                                      書記官    呂  怜  勳
中      華      民      國    九十二    年      七      月    二十四    日
附錄本判決論罪科刑法條：
中華民國刑法第三百三十條
犯強盜罪而有第三百二十一條第一項各款情形之一者，處七年以上有期徒刑。
前項之未遂犯罰之。


司法院資訊處製作；財團法人民間司法改革基金會備份。
